【裁判字號】    92,自,116
【裁判日期】    920926
【裁判案由】    侵占
【裁判全文】
臺灣桃園地方法院刑事判決                          九十二年度自字第一一六號
    自  訴  人  甲○○
    被      告  乙○○
    選任辯護人  何啟薰律師
右列被告因侵占案件，經自訴人提起自訴，本院判決如左：
    主  文
本件自訴不受理。
    理  由
一、自訴意旨略以：自訴人前曾向臺灣省石門農田水利會申請桃園縣八德市○○段一
    七二一－一、－七、－八、－十三、－十四、－十五、－二一、一七二０－一０
    、－一七、一七二三－六、－七、－八、－七三地號等十三筆水利地上加蓋工程
    ，並經同意使用在案，被告未經自訴人同意，竟擅自於上開土地上違規搭蓋建物
    ，意圖佔為己有，並違法經營上華汽車廣場，且經多次催還仍置之不理，惡性霸
    佔甚為明確，顯已觸犯刑法第三百三十五條「意圖為自己或第三人不法之所有，
    而侵占自己持有他人之物」之侵占罪，爰依刑事訴訟法第三百十九條之規定，提
    出自訴等語。
二、按不得提起自訴而自訴者，應諭知不受理之判決，並得不經言詞辯論為之，刑事
    訴訟法第三百三十四條、第三百零七條，分別定有明文；又按刑事訴訟法第三百
    十九條第一項規定犯罪之被害人得提起自訴，所稱犯罪之被害人，以因犯罪而直
    接被害之人為限，此有最高法院五十六年度台上字第二三六一號、七十五年度台
    上字第七四二號判例可供參照，再於財產法益被侵害時，必須其財產之所有權人
    ，或對於該財產有事實上管領力之人，因他人之犯罪行為，而其管領權受有侵害
    時，始能認為直接被害之人，此亦有最高法院八十六年度台上字第三四九六號判
    決可資參照。
三、經查：
    (一)按刑法上所謂侵占罪，以被侵占之物先有法律或契約上之原因在其持有中者為
      限，否則不能成立侵占罪，此有最高法院五十二年度台上字第一四一八號判例
      可資參照，依前揭自訴人自訴之事實形式判斷，自訴人稱被告係侵占其水利地
      的使用權云云，顯有誤會，先予敘明。
    (二)自訴人主張其曾於七十八年四月二十五日向臺灣省石門農田水利會申請使用前
      揭桃園縣八德市○○段之十三筆水利地建造物加蓋工程一節，固有自訴人所提
      出之臺灣省石門農田水利會八十九年六月二十二日石農管字第二八一０號及七
      十九年八月六日石農管字第三九六０號函在卷可稽，並經本院向臺灣省石門農
      田水利會函查，由臺灣省石門農田水利會於九十二年九月十六日以石農管字第
      四七九０號函覆在卷，堪認屬實。惟查該函於說明四已明確記載「本案經本會
      核准同意通行使用應為仝段一七二一－一、－七、－八、－十三、－十四、－
      十五、－二十、－二一、一七二０－一０、－一七、一七二三－六、－七、－
      八、－七三等十四筆地號，另查本會並無與李君有其他任何租賃關係，乃依【
      台灣省農田水利會受理申請使用水利建物處理要點】辦理，並同意前揭地號作
      通行使用，土地產權等各項權利仍屬本會所有，不得作為其他用途或建造地上
      物」等語，且查自訴人於七十八年四月二十五日向台灣省石門農田水利會申請
      使用前揭土地建造物以施作住宅通行加蓋工程時，其曾出具「使用台灣省石門
      農田水利會水利建造物切結書」，其上第四條明文記載：「申請人架設之橋涵
      或建築通路跨越、埋設設施完工後無條件優先供為貴會管理之用，不加任何限
      制‧‧‧」等語，有台灣省石門農田水利會於九十二年九月十六日隨函所檢送
      之切結書影本附卷可稽（見本院卷第三十頁），故雖自訴人於前揭台灣省石門
      農田水利會所有地號之渠道上實施加蓋工程，以利其在前揭地號土地通行，惟
      前揭地號土地之所有權、管理權均屬台灣省石門農田水利會所有，是自訴人就
      前揭臺灣省石門農田水利會所有之土地僅有可通行之權利，其並無佔有、管理
      支配之權利，是縱自訴人所指被告在前揭土地有前揭竊佔行為屬實，本件犯罪
      之直接被害人亦係臺灣省石門農田水利會，自訴人並非本件犯罪之直接被害人
      ，依法即不得提起自訴，爰不經言詞辯論，逕為諭知不受理之判決。
據上論斷，應依刑事訴訟法第三百三十四條、第三百四十三條、第三百零七條，判決
如主文。
中      華      民      國    九十二    年      九      月    二十六    日
                                    臺灣桃園地方法院刑事第九庭
                                        審判長法  官  林 明 洲
                                              法  官  何 燕 蓉
                                              法  官  林 春 鈴
右正本證明與原本無異。
如不服本判決，應於判決送達後十日內向本院提出上訴狀( 應附繕本 )，上訴於
臺灣高等法院。
                                              書記官  江 世 亨
中        華        民        國   九十二   年   九   月    二十六    日


司法院資訊處製作；財團法人民間司法改革基金會備份。
